臺灣屏東地方法院民事判決　　　　　　110年度潮簡字第607號
原　　　告　沈水勝　
訴訟代理人　吳澄潔律師
複代理人　　張錦昌律師
訴訟代理人　沈育葶　
被　　　告　沈孟庭　


被　　　告　沈美慧　
兼訴訟代理　沈金生　
人　　　　　　　　　　　
被　　　告　沈美伶　

被　　　告　沈朝發　

被　　　告　沈啟東　
被　　　告　沈朝開　
前列七人共同
訴訟代理人　張永昌律師
上列當事人間確認通行權存在等事件，本院於110年10月13日言
詞辯論終結，判決如下：
    主  文
確認原告就被告沈孟庭所有坐落屏東縣○○鄉○○段00000地號
土地 、就被告沈美慧所有坐落屏東縣○○鄉○○段00000地 號 
土地、就被告沈金生所有坐落屏東縣○○鄉○○段00000地號土
地，如附圖1所示編號D部分面積130.95平方公尺有通行權存在。
被告沈孟庭、沈美慧、沈金生應容忍原告通行上開土地，並將前
項土地上如附圖1所示編號C之鐵皮車棚、編號A之果樹及所設置
之障礙物拆除，並不得為任何妨礙或阻擾原告通行之行為。
訴訟費用由原告負擔。
本判決第2項得假執行，但被告沈孟庭、沈美慧、沈金生以新台
幣77,400元為原告預供擔保，得免為假執行。
    事實及理由
一、原告方面：
㈠、原告主張其為屏東縣○○鄉○○段000地號土地（下稱936地
    號）之所有權人，該土地重測前係佳佐段275地號，嗣經分
    割後地段均為屏東縣萬巒鄉佳和段，增加地號為936、936-1
    、936-2、936-3、936-4、936-5、936-6、936 -7地號土地
    。原告在重測前為該共有土地之共有人之一，於約71年間於
    該共有土地上合法興建農舍，申領有建造執照及使用執照，
    換言之，原告興建房舍時，已取得其他共有人之同意，而對
    該共有土地（含建築基地及對外通行之土地部分）已享有使
    用借貸之權利。原告所有前揭農舍完成後，亦闢建相關道路
    即如附圖1所示編號D部分（下稱系爭道路），對外通行使用
    將近40年之久，詎料於近日，遭936-2、936-3及936-4之地
    主即被告沈孟庭、沈美慧、沈金生阻止原告就此道路通行之
    權利。按原告所有之936地號土地，除前取得原共有人之使
    用借貸同意而可利用系爭道路對外通行外，因936地號係由
    重測前之佳佐段275地號土地分割而來，分割後該936地號土
    地已呈袋地而無法與外面之萬巒鄉佳和村新興路相聯通，依
    民法第789條規定，原告僅能通行分割出之936-2、936-3及
    936-4地號土地，而以現今農業機具及載運車輛得予利進入
    ，認所需道路之寬度為3公尺。又被告於系爭道路上設置交
    通錐、布條妨礙原告通行，原告自得請求排除，爰依民法第
    787條、第789條、第767條及184條之規定提起本件訴訟。
㈡、另就被告沈美伶、沈朝發、沈啟東、沈朝開所有同段936-1
    、936-5、936-6、936-7地號土地，亦係同一土地分割而來
    ，預慮被告會再提出新的通行方案，爰請法院就上開被告所
    有之土地，併予審酌，酌定一條損害最少之道路，使原告得
    以通行。
㈢、並聲明：1、確認原告就被告沈孟庭所有936-2地號土地、被
    告沈美慧所有936-3地號土地、被告沈金生所有936-4地號土
    地、被告沈美伶所有936-1地號土地、被告沈朝發所有936
    -5地號土地、被告沈啟東所有936-6地號土地、被告沈朝開
    所有936-7地號土地，擇一損害最少之處所及方法，命被告
    等容忍應告開設道路、拆除其地上物，並不得妨礙或阻撓原
    告通行。2、請依職權宣告假執行。3、訴訟費用由被告等負
    擔。
二、被告抗辯：
㈠、兩造共有坐落屏東縣○○鄉○○段000地號，於106年間辦理
    分割登記時，被告因顧慮土地分割後兩造通行之問題，嘗試
    與原告協議開闢一條可供通行之道路，費用由兩造共同負擔
    ，詎原告因不願分擔費用，拒絕在協議書上蓋章，致協議不
    成，兩造均不受協議之拘束，原告土地形成袋地，係因原告
    不願與被告協議開闢一條可供通行之道路，其自己之任意行
    為，致生無適宜聯絡道路之結果，自不得主張通行權。再者
    ，原告主張如附圖1所示之通行方案，將切割被告沈金生、
    沈孟庭、沈美慧所有之土地，致土地無法完整使用，並因該
    道路靠近公路之處，有部分土地係訴外人所有，該訴外人已
    在其所有之土地上架設圍籬，該通道之寬度僅剩不到1.5公
    尺，原告若要從該處通行，勢必要將道路往被告沈金生所有
    之土地偏移，而須拆除被告沈金生所有坐落於936-4地號土
    地上之部分房屋，對被告沈金生之損害甚大。至於原告另主
    張如追加起訴狀附圖所示藍色部分之方案，將穿越原告三合
    院之房屋，並拆除被告沈金生、沈孟庭使用之房屋，損害更
    大。較為可行之方案，為通行被告沈朝開所有之936-7地號
    ，因該部分土地大多為空地，小部分種植檳榔，無須拆除房
    屋即可供通行，且距離公路之距離較短，應屬損害最少之處
    所及方法。
㈡、沈朝開抗辯略以：不同意供原告通行，答辯狀內容其不知情
    。        
㈢、並聲明：原告之訴駁回。訴訟費用由原告負擔。
三、法院之判斷：
㈠、按確認法律關係之訴，非原告有即受確認判決之法律上利
    益者，不得提起之，民事訴訟法第247條第1項規定甚明。而
    所謂即受確認判決之法律上利益，係指法律關係之存否不明
    確，原告主觀上認其在法律上之地位有不安之狀態存在，且
    此種不安之狀態，能以確認判決將之除去者而言（最高法院
    52年台上字第1240號判決意旨參照）。本件原告主張其所有
    936地號土地為袋地，依法對被告土地有通行權存在等語，
    惟為被告所否認，顯見兩造就通行權存在與否已生爭執，致
    原告於私法上之地位處於不安狀態，且能以確認判決除去之
    ，準此，原告提起本件確認之訴即具有確認利益，合先敘明
    。
㈡、原告主張其所有之936地號土地，與被告沈孟庭所有936 -2
    地號土地、被告沈美慧所有936-3地號土地、被告沈金生所
    有936-4地號土地、被告沈美伶所有936-1地號土地、被告沈
    朝發所有936-5地號土地、被告沈啟東所有936-6地號土地、
    被告沈朝開所有936-7地號土地，重測前均為萬巒鄉佳佐段
    275地號土地，於100年重測後為屏東縣○○鄉○○段000地
    號，嗣於106年分割後，而增加地號936-1、936-2、936-3、
    936-4、936-5、936-6、936-7地號，其936地號土地為袋地
    等情，業據原告提出土地謄本為證，且為被告所不爭執，就
    此部分之事實足信為真正。
㈢、原告主張936地號土地係自被告沈孟庭所有936-2地號土地 
    、被告沈美慧所有936-3地號土地、被告沈金生所有936-4地
    號土地（下稱系爭土地）分割而來，依民法第789條就如附
    圖1所示編號D部分面積130.95平方公尺有通行權存在，為有
    理由：
⑴、按土地因與公路無適宜之聯絡，致不能為通常使用時，除因
    土地所有人之任意行為所生者外，土地所有人得通行周圍地
    以至公路。又因土地一部之讓與或分割，而與公路無適宜之
    聯絡，致不能為通常使用者，土地所有人因至公路，僅得通
    行受讓人或讓與人或他分割人之所有地。民法第787條第1項
    、第789條第1項分別定有明文。原告936地號土地自系爭土
    地分割而來，業如上述，而依地籍圖所示，分割前之土地於
    東北側可直接與公路聯絡，足見936地號土地係因自系爭土
    地分割後，因而與公路無適宜之聯絡，致不能為通常使用而
    成為袋地，則原告所有之936地號土地，依民法第789條第1
    項之規定，僅得通行系爭土地，是原告依民法第789條第1項
    訴請通行系爭土地，自屬有據。
⑵、被告曾抗辯原告可自936-6及936-7地號為通行，故其並非無
    路可通行至公路之袋地，惟原告所有土地，周圍並無任何道
    路，此有空照圖在卷可稽（見本院卷第100頁），而被告於
    其嗣後之書狀表示係因原告自己之任意行為，而形成袋地，
    故顯認被告抗辯原告土地非袋地一節，顯有誤會。
⑶、被告抗辯原告土地會形成袋地，係因原告自己之任意行為所
    致，故其無權請求袋地通行權云云，經查，被告抗辯原告於
    分割時即已可知悉其所分得之土地為袋地一節，固據其提出
    道路共同使用協議書為證，惟該道路共同使用協議書，因原
    告並不同意，故未於其上簽名，此有該協議書在卷可稽（見
    本院卷第48頁），且被告於書狀中亦表示係因原告不同意道
    路之分擔方式致協議不成立，此有被告歷次之答辯狀可稽（
    見本院卷第84頁、第143頁），則是否有成立協議已有疑義
    ，而於協議未成立之情形況，原告如何受協議之拘束，亦有
    疑義。再者，依所謂被告提出之道路共同使用協議書，其上
    記載「對原有共業之土地，因開發分割後新道路事件，經共
    有人等之同意協議結果約定條件列明如左一、共有人等原共
    有土地坐落萬巒鄉佳和段937號，經共有人等之同意辦理共
    有物分割登記，而日後需要封閉原舊有道路重新開發新路，
    其位置如附圖所示，日後同意將原舊有之道路封閉..」，此
    有上開協議書可稽（見本院卷第48頁），則依協議書之內容
    ，顯係先辦理分割，日後有需要時再封閉舊有道路重新開發
    新的，即對於開發新路尚未有共識，即予以分割。況二造係
    於106年8月20日辦理分割，此有土地謄本可稽（見本院卷第
    9頁、第12至14頁），而上開協議書係於106年9月23日書立
    ，則分割時，顯然未就道路予以協議及議定。再者，被告等
    人，於分割時亦已預見有袋地之情，惟仍同意予以分割，並
    辦理分割登記，顯見被告亦知悉於分割後尚有通行之事待協
    議，是難認原告土地形成袋地，為原告之何任意行為所致，
    故被告上開抗辯，難謂有據。
⑷、原告土地因分割而形成袋地，業如上述，而原告主張如附圖
    1所示編號D之方案，係沿著936-2、936-3及936-4地號土地
    之邊界，不會使上開土地產生畸零空間，且上開通行之道路
    ，雖有鐵皮車棚，然該鐵皮車棚僅有約不到1平方公尺在系
    爭道路上，另尚有果樹，並不會損及被告沈金生所有之936
    -4地號之房屋，此有如附圖1所示複丈成果圖及現況照片可
    稽（見本院卷第101、102、132頁），使用系爭土地之總面
    積為130.95平方公尺。至於原告於訴訟中，另主張沿者936
    -1、936-2、936-3、936-4南側地籍線之方案，因未經測量
    ，本院無從得知該方案使用之面積為何，況該方案上尚有三
    合院存在，此有被告提出之照片可稽（見本院卷第88頁），
    此方案顯非損害最小。被告另主張如附圖2所示通行方案，
    惟此方案使用之面積為146.46平方公尺（82.01+64.45=146.
    46）較附圖1使用之面積為多，且因此部分現均為農地，若
    供通行使用，尚需修整農地，對該土地之損害，將甚鉅。是
    綜上所述，本院認如附圖1所示編號D之通行方案，為損害最
    小。
㈣、原告請求排除上開通行範圍內之障礙物，亦屬有據：
⑴、按所有人對於無權占有或侵奪其所有物者，得請求返還之。
    對於妨害其所有權者，得請求除去之。有妨害其所有權之虞
    者，得請求防止之。民法第767 條第1 項已有明定。次按鄰
    地通行權之性質，為土地所有權人所有權之擴張，與鄰地所
    有權人所有權之限制，是以土地所有權人或使用權人，如確
    有通行鄰地之必要，鄰地所有權人或使用權人，即有容忍其
    通行之義務，此為法律上之物的負擔（最高法院70年度台上
    字第3334號判決意旨參照）。又按通行權人既經確認有通行
    權存在，被通行地之所有人及使用人自有容忍之義務，如有
    阻止或妨害之行為，通行權人當得依據民法第767 條物上請
    求權之規定，請求予以禁止或排除（最高法院88年度台上字
    第2864號判決意旨參照）。
⑵、上開通行道路上有鐵皮車棚及果樹，業如上述，勢影響通行
    ，是原告請求被告將位於通行道路上之鐵皮車棚及果樹拆除
    ，並請求被告不得妨礙或阻擾原告通行，應屬有據。
四、綜上所述，原告依民法第789條袋地通行權之法律關係，請
    求確認原告對被告所有系爭土地如附圖1編號D部分面積130.
    95平方公尺有通行權存在。被告於第1項所示土地範圍內，
    應容忍原告鋪設道路以供通行，且不得設置障礙物或為任何
    妨礙原告通行之行為，為有理由，應予准許。
五、本判決原告就請求確認通行權存在部分，雖陳明願供擔保聲
    請宣告假執行，惟確認判決僅為確認請求權存在之判決，並
    無執行力，亦即其性質屬不適於強制執行，自無准許假執行
    之餘地。另就主文第2項所示原告勝訴部分，係依民事訴訟
    法第427條第1項規定適用簡易程序之訴訟所為被告敗訴之判
    決，依同法第389條第1項第3款規定，應依職權宣告假執行
    。原告就此陳明願供擔保准予假執行，僅為促使本院依職權
    宣告，併此敘明。另依職權酌定被告供相當擔保免為假執行
    。
六、本件事證已臻明確，兩造其餘攻擊或防禦方法及所用證據，
    經本院斟酌後，認均不足以影響本判決之結果，爰不逐一論
    列，附此敘明。
七、按因敗訴人之行為所生之費用，按當時之訴訟程度，為伸張
    或防衛權利所必要者，法院得酌量情形，命勝訴之當事人負
    擔其全部或一部，民事訴訟法第81條第2款定有明文。本件
    原告欲通行被告之系爭土地，被告為防衛其財產權而不同意
    原告之請求，所為訴訟行為應在防衛其權利所必要之範圍，
    且於法院判決前，被告應供原告通行之範圍位置尚不明確，
    亦難認被告有不主動履行法定義務之情事，是若令提供土地
    讓原告通行之被告，再行負擔全部訴訟費用，恐非事理所平
    ，爰依上開規定，命勝訴之原告負擔全部之訴訟費用，判決
    如主文第3項所示。
八、訴訟費用之負擔：民事訴訟法第81條第2款
中    華    民    國  110    年    10    月    27    日
                   潮州簡易庭     法  官  吳思怡
以上正本係照原本作成。
如不服本判決，應於送達後20日內，向本院提出上訴狀並表明上
訴理由，如於本判決宣示後送達前提起上訴者，應於判決送達後
20日內補提上訴理由書（須附繕本）。如委任律師提起上訴者，
應一併繳納上訴審裁判費。
中    華    民    國  110    年    10    月    27    日
 
                                  書記官  蔡進吉